臺灣雲林地方法院刑事判決
109年度訴字第870號
公  訴  人  臺灣雲林地方檢察署檢察官
被      告  陳金益



選任辯護人  陳智全律師
上列被告因偽證案件，經檢察官提起公訴（109年度偵字第635號
），本院判決如下：
    主  文
陳金益無罪。
    理  由
壹、公訴意旨略以：被告陳金益明知湯宗衡有於民國106年9月26
    日上午5時55分許、6時7分許，持用行動電話與其聯繫毒品
    交易事宜後某時，在雲林縣○○鎮○○路00號前路口，以一手交
    錢一手交貨方式，將價格新臺幣（下同）8千元之海洛因1包
    ，販賣予其之事實。被告竟為使湯宗衡脫免刑責，基於偽證
    之犯意，於108年4月3日，在本院審理該案時，就湯宗衡有
    無販賣海洛因予其之重要關係事項，供前具結後虛偽證稱：
    我覺得跟湯宗衡買8千元的那包東西，可能不是海洛因，因
    為沒有那個吸食後的效果等語，足以妨害國家司法權之正當
    行使。因認被告涉犯刑法第168條之偽證罪嫌等語。
貳、按犯罪事實應依證據認定之，無證據不得認定犯罪事實；不
    能證明被告犯罪者，應諭知無罪之判決，刑事訴訟法第154
    條第2項及第301條第1項前段分別定有明文。次按認定不利
    於被告之事實，須依積極證據，苟積極證據不足為不利於被
    告事實之認定時，即應為有利於被告之認定，更不必有何有
    利之證據；又事實之認定，應憑證據，如未能發現相當證據
    ，或證據不足以證明，自不能以推測或擬制之方法，以為裁
    判基礎。認定犯罪事實所憑之證據，雖不以直接證據為限，
    間接證據亦包括在內；然而無論直接或間接證據，其為訴訟
    上之證明，須於通常一般之人均不致有所懷疑，而得確信其
    為真實之程度者，始得據為有罪之認定，倘其證明尚未達到
    此一程度，而有合理之懷疑存在時，致使無從形成有罪之確
    信，根據「罪證有疑，利於被告」之證據法則，即不得遽為
    不利被告之認定（最高法院30年度上字第816號、40年度台
    上字第86號、76年度台上字第4986號判決意旨參照）。復按
    刑事訴訟法第161條第1項規定，檢察官就被告犯罪事實，應
    負舉證責任，並指出證明之方法。因此，檢察官對於起訴之
    犯罪事實，應負提出證據及說服之實質舉證責任。倘其所提
    出之證據，不足為被告有罪之積極證明，或其闡明之證明方
    法，無從說服法官以形成被告有罪之心證，基於無罪推定之
    原則，自應為被告無罪判決之諭知（最高法院92年度台上字
    第128號判決意旨參照）。
參、公訴意旨認被告涉犯偽證罪嫌，無非係以：⑴被告偵查中之
    供述、⑵本院107年度訴字第876號108年4月3日審判筆錄、證
    人結文、臺灣雲林地方檢察署107年度偵字第2219、3640、4
    470號起訴書、本院107年度訴字第876號判決、臺灣高等法
    院臺南分院108年度上訴字第896號判決、湯宗衡刑案資料查
    註紀錄表等證據，資為其主要論據。
肆、訊據被告固坦承有於108年4月3日在本院107年度訴字第876
    號（下稱前案）湯宗衡涉販賣毒品案件審理中，具結證述這
    次向湯宗衡購買的可能不是海洛因，因為沒有那吸食後的效
    果等語，惟否認有偽證之犯意，辯稱：我沒有偽證的意思，
    我是主觀感受說那個東西沒有效果，當天法官問我的時候，
    我一直不能確定，我有說不能確定是不是海洛因，但法官一
    直要我確定，我也坦白說我有跟湯宗衡拿毒品，既然我已經
    坦白，就不需要幫他做偽證，因為家裡女兒癱瘓的事情，我
    也沒有辦法再幫他什麼等語。被告之辯護人亦為被告之利益
    辯護稱：被告於湯宗衡案件之偵查及審理，即具結證稱向湯
    宗衡購買之毒品為海洛因，坦承有交易毒品之事實，被告只
    是證述向湯宗衡購買的海洛因施用起來沒有那個感覺，純粹
    是主觀上的感受，這部分沒有證據可以證明被告主觀上的感
    受是虛偽的，再者，被告在向湯宗衡購買毒品至被查獲期間
    ，於106年5月16日起至107年5月15日，共在醫院採尿檢驗14
    次，尿液均呈毒品陰性反應，警方出具的查獲時驗尿報告，
    被告尿液檢驗亦呈陰性，足證被告沒有虛偽的陳述，並沒有
    使湯宗衡脫免刑責而為偽證的犯意，被告無起訴書所載犯行
    等語。
伍、經查：
一、湯宗衡基於販賣第一級毒品以營利之犯意，於106年9月26日
    上午6時7分後某時，在雲林縣○○鎮○○路00號前路口與被告見
    面，以一手交錢一手交貨之方式，販賣8千元第一級毒品海
    洛因給被告，完成交易，經臺灣雲林地方檢察署檢察官以10
    7年度偵字第2219、3640、4470號起訴書起訴後，由本院前
    案判決有罪，臺灣高等法院臺南分院108年度上訴字第896號
    撤銷改判有期徒刑10年2月確定在案，有上開起訴書、判決
    書、湯宗衡之全國刑案資料查註可憑（偵卷第45頁至第52頁
    、第59頁至第73頁、第89頁至第111頁，他卷第81頁至第98
    頁）。本院審理前案時，被告以證人身分接受詰問，並於依
    法具結後證稱「（審判長問：你這次跟湯宗衡買8千元的海
    洛因，到底是不是海洛因？）證人陳金益答：我覺得可能不
    是。（審判長問：你覺得可能不是的原因是甚麼？）證人陳
    金益答：因為沒有那個吸食後的效果」所示內容，業據被告
    於本院準備程序時供承不諱（本院卷第100頁），且有本院1
    08年4月3日審判筆錄1份暨證人結文1張附卷可稽（見他字卷
    第29頁至第75頁、第79頁），堪可認定。
二、本院審理前案時，為釐清湯宗衡所辯係以葡萄糖冒充毒品乙
    節，詰問證人陳金益，證人陳金益證稱：因為我已經戒一陣
    子了，所以我也用不出來那藥的東西。我也不確定到底有沒
    有用。我平常買的東西是不是海洛因，我應該知道，這次跟
    湯宗衡買8千元的海洛因，我覺得可能不是，因為沒有那個
    吸食後的效果（他字卷第36頁、第40頁至第41頁）等語。有
    鑑於司法實務常見施用者將海洛因混合葡萄糖一起施用，而
    將海洛因混合葡萄糖再分裝販賣者，更是所在多有，則被告
    所稱其此次向湯宗衡取得海洛因後，施用感受為沒有吸食後
    的效果，可能是所購買之海洛因純度不佳所致，尚難遽認被
    告主觀上明知反於其所體驗之施用效果而為不實證述。
三、況被告於警詢、偵訊、本院前案審理時一致證述向湯宗衡購
    買第一級毒品海洛因，並完成毒品交付及價金收取，未曾證
    述「未向湯宗衡購買毒品」之情（本院卷第151頁至第157頁
    ，偵卷第75頁至第77頁），若被告要偽證幫湯宗衡脫罪，何
    須在該案始終指證有完成交易。
四、被告於前案審理時、本案審理時一致供稱106年9月26日向湯
    宗衡購買毒品及事後未再追究毒品品質之原因係因家庭因素
    （他字卷第41頁、第42頁，本院卷第246頁、第332頁），被
    告女兒因自殺而四肢無力、無法翻身及自行坐起之症狀，經
    診斷為缺氧性腦病變，於106年9月17日急診就醫，106年9月
    25日接受氣切手術，之後轉呼吸亞急性病房，再轉普通病房
    ，出院後仍要門診追蹤等情，有被告提出女兒之臺中榮民總
    醫院診斷證明書影本1份在卷可稽（本院卷第261頁），核與
    被告所辯：那陣子我女兒剛好自殺，至今都癱瘓，我跟湯宗
    衡拿毒品是因為我真的心情很差，毒品很差我也沒有去找湯
    宗衡，因為家裡的事情已經很煩等語大致相符，是其此部分
    不再追究毒品品質之行為，雖相異於一般常見施用毒品者之
    反應，但卻合於其自身當下所處情境，被告辯稱因為家裡女
    兒癱瘓的事情，我也沒有辦法再幫湯宗衡什麼，益徵被告無
    偽證之動機及實益。
五、再者，被告供稱：於106年9月26日向湯宗衡購買8千元之海
    洛因，施用2、3次都沒有效果，沒有吃完，沒有留著等語（
    他字卷第42頁、第49頁），而被告因施用毒品案件，經臺灣
    雲林地方檢察署檢察官以106年毒偵字第515號為緩起訴處分
    ，於106年5月15日確定，緩起訴期間為106年5月15日起至10
    8年5月14日止，期滿結案一節，有臺灣高等法院被告前案紀
    錄表在卷可參。被告於106年5月16日起至107年5月15日止至
    天主教若瑟醫療財團法人若瑟醫院藥癮門診接受緩起訴處分
    美沙冬替代治療，治療期間共接受14次尿液毒品篩檢，結果
    均為陰性一節，有被告提出之天主教若瑟醫療財團法人若瑟
    醫院診斷證明書影本1張在卷可稽（本院卷第107頁），經調
    閱各次尿液毒品篩檢之檢驗時間、結果，被告於106年10月1
    1日尿液毒品檢驗結果為陰性一節，有天主教若瑟醫療財團
    法人若瑟醫院110年9月9日若瑟事字第1100003353號函暨檢
    附被告就醫病歷影本在卷可按（本院卷第277頁至第303頁）
    ，可確認被告在採尿前96小時內沒有施用海洛因。雖8千元
    份量的海洛因，可供施用的次數、期間，因施用毒品者之施
    用量、頻率多寡、代謝之快慢及購入之毒品數量等因素，各
    不相同。被告於本院稱：8千元的量，每天吃，應該可以吃1
    個禮拜等語（本院卷第249頁），依被告自述的施用劑量，
    若沒有每天吃，可施用逾1個禮拜，又106年9月26日購買日
    起至106年10月11日之期間不長，依被告所述施用2、3次後
    ，仍有剩餘，若施用後有海洛因之效用，衡情理應繼續施用
    ，而非丟棄，被告最接近購買日一次採尿送驗，其尿液未能
    檢出海洛因陽性反應，可認被告所述施用2、3次後，因無效
    用將剩餘量丟棄等語並非全然虛妄，而被告對湯宗衡毒品感
    受不佳的原因可能很多，辯護人稱可能是被告有使用美沙冬
    ，湯宗衡提供毒品品質太差，那段期間被告女兒自殺癱瘓，
    被告本身心情不佳等（他卷第105頁），尚難認被告有不實
    陳述之故意，自難以刑法第168條之偽證罪相繩。在前案，
    被告於107年3月28日被警方以藥腳身分查獲並採尿，距購買
    日相隔甚久，其尿液未能檢出海洛因陽性反應，有雲林縣警
    察局110年3月11日雲警刑偵一字第1100010770號函暨所附委
    託檢驗尿液代號與真實姓名對照認證單、濫用藥物尿液檢驗
    報告影本各1份在卷可參（本院卷第161頁至第165頁），則
    不能執為有利或不利被告之認定，併此敘明。
陸、綜上所述，檢察官認被告涉犯偽證罪嫌所舉前開證據，尚不
    足以達於通常一般之人均不致於有所懷疑、堪予確信已臻真
    實之程度，而尚有合理性之懷疑存在。此外，依卷內之資料
    復查無其他積極證據，足以證明被告有偽證之犯行，此部分
    自屬不能證明被告犯罪，自應為無罪之諭知。
據上論斷，應依刑事訴訟法第301條第1項前段，判決如主文。
本案經檢察官江金星、廖易翔提起公訴，檢察官林豐正、顏鸝靚
到庭執行職務。
中　　華　　民　　國　　110 　年　　11　　月　　17　　日
                  刑事第五庭  審判長法  官  梁智賢  
　　　　　　　　　　　              法  官  陳雅琪
　　　　　　　　　　　              法  官  張恂嘉
以上正本證明與原本無異。
如不服本判決應於收受判決後20日內向本院提出上訴書狀，並應
敘述具體理由；其未敘述上訴理由者，應於上訴期間屆滿後20 
日內向本院補提理由書（均須按他造當事人之人數附繕本）。「
切勿逕送上級法院」。
                                   書記官  洪青霜
中　　華　　民　　國　　110 　年　　11　　月　　17　　日